【裁判字號】    89,訴,2570
【裁判日期】    900105
【裁判案由】    違反稅捐稽徵法
【裁判全文】
臺灣臺中地方法院刑事判決                        八十九年度訴字第二五七０號
    公  訴  人  臺灣臺中地方法院檢察署檢察官
    被      告  甲○○
右列被告因違反稅捐稽徵法案件，經檢察官聲請簡易判決處刑（聲請案號：八十九年
度偵字第一五二四０號），本院豐原簡易庭認不宜以簡易判決處刑，簽移本院刑事庭
改依通常程序審理，本院判決如左：
    主  文
甲○○公司負責人為納稅義務人，以不正當方法逃漏稅捐，處有期徒刑參月；又商業
負責人，以明知為不實之事項，而填製會計憑證，處有期徒刑參月。應執行有期徒刑
伍月，緩刑參年。
    事  實
一、甲○○為設在臺中縣大雅鄉○○村○○路七巷三二號一樓納稅義務人「運入興業
    有限公司（下稱運入公司，現已停業）」之董事，為公司法第八條所稱之公司負
    責人及商業會計法第四條所稱之商業負責人，且為從事業務之人，負有據實製作
    薪資所得扣繳暨免扣繳憑單及申報營利事業所得稅之義務。其於民國（下同）八
    十八年一月底前某日（依所得稅法第九十二條第一項之規定：第八十八條各類所
    得稅款之扣繳義務人，應於每年一月底前將上一年內扣繳各納稅義務人之稅款數
    額，開具扣繳憑單，彙報稽徵機關查核），明知乙○○於八十七年間並未在運入
    公司工作，亦未曾領取薪資，竟利用不知情且姓名不詳之會計人員於性質屬於會
    計憑證之「八十七年度各類所得扣繳暨免扣繳憑單」（下稱扣繳憑單）上，虛偽
    登載乙○○於八十七年間在運入公司薪資所得為新臺幣（下同）十七萬元，並於
    八十八年二月二十日起至三月底止某日（依所得稅法第七十一條規定：納稅義務
    人應於每年二月二十日起至三月底止，填具結算申報書，向該管稽徵機關申報）
    ，持該不實之扣繳憑單，委由不知情之會計人員製作不實之營利業所得稅結算申
    報書後，持向財政部臺灣省中區國稅局臺中縣分局申報該公司八十七年度之營利
    事業所得稅，致納稅義務人運入公司以此不正當之方法逃漏營利事業所得稅，足
    生損害於乙○○及稅捐稽徵機關課稅之正確性。
二、案經乙○○訴請臺灣彰化地方法院檢察署檢察官呈請臺灣高等法院檢察署令轉臺
    灣臺中地方法院檢察署檢察官偵查後聲請簡易判處刑。
    理  由
一、訊據被告甲○○對申報告訴人乙○○八十七年間薪資所得十七萬元情事雖供承不
    諱，但矢口否認有何違反稅捐稽徵法等犯行，辯稱：伊承包消防工程，底下有很
    多「小包」，乙○○的報稅資料是「小包」交給運入公司的會計小姐申報，伊不
    知情云云。經查：告訴人乙○○於八十七年間在新光人壽保險股份有限公司員林
    分公司擔任展業員，並未在運入公司工作，亦未領取運入公司十七萬元薪資，但
    卻經國稅局通知未申報上開十七萬元薪資所得之情，業經乙○○於檢察官偵查時
    指陳綦詳，復有財政部台灣省中區國稅局綜合所得稅核定通知書、新光人壽保險
    股份有限公司人身保險業務員登錄證、該保險公司八十七年度繳納保險費證明書
    （乙○○之全民健保費）各一紙附卷可稽，及財政部台灣省中區國稅局台中縣分
    局八十九年十二月一日中區國稅中縣審第八九００三二一四九號函所附之運入公
    司八十七年度營利事業所得稅結算申報書等資料足資佐證。被告雖辯稱告訴人的
    資料是由「小包」提供給運入公司之會計小姐申報，但無法提出所指「小包」之
    相關資料供以調查；且被告既為公司負責人，就其公司營運所為各項支出，均屬
    評估營運成本及獲利之依據，就承包工程是請何人為之、發放工資若干、工作期
    間為何等事項，自應有所知悉，且應據實報稅；再運入公司會計人員申報該公司
    營利事業所得稅，無非依被告指示辦理，其自無擅列員工以虛報薪資而甘冒觸法
    之理。綜上所述，足見被告辯稱不知虛列員工薪資云云，顯為卸責之詞，不足採
    信。本件事證明確，被告犯行堪以認定。
二、按營利事業填報「各類所得扣繳暨免扣繳憑單」，乃附隨其業務而製作，為業務
    上所掌文書，此種扣繳憑單內容如有不實，而足生損害於公眾及他人，即係犯業
    務上登載不實文書之罪名（最高法院七十年九月二十一日第九次刑事庭會議決議
    可資參照）；又各類所得扣繳暨免扣繳憑單係屬商業會計法所規定之原始憑證，
    此有經濟部八十八年五月四日經（八八）商字第八八二０九三八五號函可憑（最
    高法院八十七年臺上字第五六七號判決可資參照）。查被告係運入公司之董事，
    自屬公司法第八條所規定之公司負責人，而為商業會計法第四條所稱之商業負責
    人。其明知乙○○未在運入公司領取薪資，仍製作不實會計憑證之扣繳憑單，足
    以生損害於乙○○及稅捐稽徵機關課徵稅捐之正確性，其復利用不知情之會計人
    員持扣繳憑單製作業務上不實之營利業所得稅結算申報書後向稅捐機關申報，核
    其所為，係犯商業會計法第七十一條第一款之以明知為不實之事項而填製會計憑
    證罪（按該罪為業務登載不實罪之特別規定，故被告此部分所為，不再論予業務
    登載不實罪），及刑法第二百十六條、第二百十五條之行使業務登載不實罪；又
    被告為納稅義務人運入公司之負責人，其虛列乙○○薪資以逃漏稅捐行為，係犯
    稅捐稽徵法第四十七條第一款、第四十一條之公司負責人以不正當方法逃漏稅捐
    罪。其明知不實事項而據以填製會計憑證，並持該不實之憑證製作業務上不實之
    營利業所得稅結算申報書以申報稅捐之行為，均係利用不知情之人為之，應屬間
    接正犯。被告於登載不實事項於業務上之文書後持以行使，登載不實之行為為高
    度之行使行為所吸收，應依行使論擬。所犯明知為不實之事項而填製會計憑證罪
    及行使業務登載不實罪二罪間，有方法與目的之牽連關係，應從一重之明知為不
    實之事項而填製會計憑證罪處斷。次按公司為法人，公司負責人為自然人，二者
    在法律上並非同一人格主體。公司負責人為公司之代表，其為公司所為行為，應
    由公司負責。故公司負責人為公司以不正當方法逃漏稅捐，因納稅義務人為公司
    ，其觸犯稅捐稽徵法第四十一條之罪之犯罪或受罰主體仍為公司，而非公司負責
    人，僅因公司於事實上無從擔負自由刑之責任，基於刑事政策考慮，同法第四十
    七條第一款將納稅義務人之公司應處徒刑之規定，轉嫁於公司負責人。是公司負
    責人依該條款而適用徒刑之處罰，乃屬代罰性質，並非因其本身犯罪而負行為責
    任。又刑法第五十五條所規定之牽連犯，必須同一人犯一罪而其方法或結果行為
    另犯他罪名始克相當；亦即必須同一犯罪主體之二個以上犯罪行為間，具有目的
    與方法或原因與結果之關係，始得從一重處斷。公司負責人為納稅義務人之公司
    以不正當方法逃漏稅捐，既非稅捐稽徵法第四十一條之犯罪或受罰主體，僅依同
    法第四十七條第一款規定代替公司受徒刑之處罰，自與其本身為犯罪主體所犯其
    他罪名（如前述刑法第二百十六條、第二百十五條、商業會計法第七十一條第一
    款等罪）間，不具牽連犯關係（最高法院八十八年度臺非字第一四九號判決可資
    參照）。故被告所犯上開二罪，乃應予分別論罪，併合處罰。本院審酌被告之品
    行，犯罪之動機、目的、手段、所生之危害及犯罪後之態度等一切情狀，分別量
    處如主文所示之刑，並定其應執行刑。末查被告未曾受有期徒刑以上刑之宣告，
    有臺灣高等法院被告全國前案紀錄表在卷可查，其因一時失慮，致罹刑章，經此
    案科刑教訓後，當知所警惕，信無再犯之虞，本院綜核各情，認所宣告之刑以暫
    不執行為適當，併予宣告緩刑三年，以勵自新。
據上論斷，應依刑事訴訟法第四百五十二條、第二百九十九條第一項前段，商業會計
法第七十一條第一款，稅捐稽徵法第四十一條、第四十七條第一款，刑法第十一條前
段、第二百十六條、第二百十五條、第五十五條、第五十一條第五款、第七十四條第
一款，判決如主文。
中      華      民國      九十    年      一      月      五      日
                                    法  官  游  文  科
右正本證明與原本無異。
如不服本判決，應於判決送達後十日內，向本院提出上訴狀（須附繕本），上訴於臺
灣高等法院臺中分院。
                                     書記官
中      華      民      國      九十    年      一      月      五      日
附錄論罪科刑法條
商業會計法第七十一條第一款：
商業負責人、主辦及經辦會計人員或依法受託代他人處理會計事務之人員有左列情事
之一者，處五年以下有期徒刑、拘役或科或併科新臺幣十五萬元以下罰金：
一、以明知為不實之事項，而填製會計憑證或記入帳冊者。
稅捐稽徵法第四十一條：
納稅義務人以詐術或其他不正當方法逃漏稅捐者，處五年以下有期徒刑、拘役或科或
併科新臺幣六萬元以下罰金。
稅捐稽徵法第四十七條第一款：
本法關於納稅義務人、扣繳義務人及代徵人應處徒刑之規定，於左列之人適用之：
一、公司法規定之公司負責人。


司法院資訊處製作；財團法人民間司法改革基金會備份。
